【裁判字號】    98,消債抗,2
【裁判日期】    981002
【裁判案由】    抗告事件
【裁判全文】
臺灣苗栗地方法院民事裁定             98年度消債抗字第2號
抗  告  人  甲○○
上列抗告人因消費者債務清理事件聲請更生，對於中華民國98年
2 月19日本院97年度消債更字第233 號裁定提起抗告，本院裁定
如下：
    主  文
抗告駁回。
抗告程序費用新臺幣壹仟元由抗告人負擔。
    理  由
一、按債務人不能清償債務或有不能清償之虞者，且無擔保或無
    優先權之債務總額未逾新臺幣（下同）1,200 萬元者，於法
    院裁定開始清算程序或宣告破產前，得向法院聲請更生；消
    費者債務清理條例第3 條、第42條第1 項定有明文；次按債
    務人與金融機構協商成立者，不得聲請更生或清算；但因不
    可歸責於己之事由，致履行顯有重大困難者，不在此限；本
    條例施行前，債務人依金融主管機關協調成立之中華民國銀
    行公會會員，辦理消費金融案件無擔保債務協商機制與金融
    機構成立之協商，準用前項之規定；同條例第151 條第5 、
    6 項亦有明文。又聲請更生或清算不合程式或不備其他要件
    者，法院應以裁定駁回之，但其情形可以補正者，法院應定
    期間先命補正，復為同條例第8 條所明定。
二、抗告人於原審聲請更生意旨略以：其因消費借貸、自用住宅
    借款、信用卡或現金卡契約，對金融機構負擔債務，且有不
    能清償債務之情事，前於民國95年9 月5 日依金融主管機關
    協調成立之中華民國銀行公會會員辦理消費金融案件無擔保
    債務協商機制與金融機構成立協商，約定自95年9 月起，分
    120 期，每月還款12,309元，惟由於其子羅梓齊年幼需人照
    顧，其向公司申請由夜班轉調日班又未獲允准，故於96年6
    月辭職，頓失收入來源，不得已於同年7 月毀諾，堪認有不
    可歸責於抗告人之事由致履行顯有困難之情事，且抗告人現
    尚積欠債權銀行1,325,224 元，有不能清償債務之虞，爰依
    法聲請准予更生等語。經原審調查結果，認抗告人前與金融
    機構協商成立，其毀諾核與不可歸責於己之事由且致履行顯
    有重大困難之要件不符，與消費者債務清理條例第151 條第
    5 、6 項所定之要件不合，而駁回其更生之聲請。
三、抗告人提起抗告意旨略以：其母親廖紫嫻現年50歲，係以中
    度殘障身分取得苗栗縣稅捐稽徵處之工作，每月固有收入約
    15,000元，然除須負擔自己之生活費及債務外，尚須扶養抗
    告人高齡86歲之外婆，而其弟弟邱智偉現以打零工維生，收
    入僅足維持個人生活開銷，無力負擔母親、外婆之生計，是
    抗告人每月須提供母親及外婆合計3,000 元之生活費。又抗
    告人婚後與公婆關係不合，搬回娘家與母親及外婆同住，在
    華邦電子股份有限公司（下稱華邦電子公司）任職夜班工作
    ，幼子羅梓齊白天上幼稚園，晚間本由母親協助照料，然其
    外婆於96年4 月間跌倒住院，並進行人工關節手術，增加其
    母親照顧之困難，已無餘力再協助抗告人照顧羅梓齊，而抗
    告人與夫家關係不睦，其大伯羅錦文已離家，留下兩名子女
    有待照顧，配偶羅錦森為照顧其公婆及哥哥羅錦文之2 名小
    孩，又未與抗告人同住，亦無法再照料羅梓齊，抗告人為照
    顧小孩，向華邦電子公司申請轉調日班，無奈遭公司拒絕，
    不得不以生涯規劃為由而辭職，乃致無力繳納分期款項，實
    有不可歸責於抗告人之事由。又抗告人配偶羅錦森名下土地
    乃與家人共同持分，汽車為已出廠10年之老舊車輛，市場價
    值甚微，羅錦森原本亦負有約80萬元之債務，嗣後由其公公
    以畢生積蓄代為清償，羅錦森須負擔其父母及兄長2 名小孩
    之生活支出，每月僅給予抗告人5,000 元之生活費，無力為
    抗告人償債，抗告人目前於朋友經營之小吃店幫忙，每月收
    入約15,000元至18,000元，扣除扶養母親之每月3,000 元、
    羅梓齊幼稚園學費每月6,800 元及抗告人之基本生活開銷後
    ，實已無法清償債務，為此提起抗告，請求廢棄原裁定，並
    准予抗告人更生等語。
四、查本件抗告人聲請更生前，業與債權銀行間就消費金融案件
    無擔保債務，達成每月還款12,309元之協議，而消費者債務
    清理條例更生程序之立法目的，在使債務人得維持基本生活
    之情況下，於其能力範圍內盡力清償債務，協助經濟上陷於
    困境之債務人，得藉由更生程序，清理其債務，非謂債務人
    得恣意利用消費者債務清理條例之更生程序以減免其債務；
    是抗告人聲請更生，即須符合前揭法條所定「因不可歸責於
    己之事由致履行顯有重大困難」及「不能清償債務或有不能
    清償債務之虞」之要件，方為適法；其中所謂「因不可歸責
    於己之事由致履行顯有重大困難」之要件，乃指因出於非己
    身所能控制之不可預料或不可抗力之事由，而陷於不能依約
    履行承諾者而言。經查：抗告人自陳其原本任職於華邦電子
    公司之夜班，月薪約40,000元，足以負擔每月12,309元之分
    期清償款項，卻於96年6 月間主動辭職，而失去還款之能力
    ，其聲稱辭職之原因，係由於其子羅梓齊年幼，白天上幼稚
    園，晚間須人照顧，原本負責照料之母親廖紫嫻又須分身照
    顧跌倒受傷之高齡外婆，無法再續行代其照顧小孩，其向公
    司請調白天班未能獲准，乃不得不辭職以照顧羅梓齊云云，
    然抗告人當時既明知其尚負有高額債務，須依約按期履行還
    款之義務，且其薪資收入為清償債務之主要來源，一旦失去
    工作，旋即無力清償，理應竭盡一切可能，維持其既有之工
    作收入，倘非發生罹患重大疾病或遭受其他意外災害等不可
    抗力之事由，不應輕言放棄原有之工作，以免使原本穩定之
    償債計畫陷於困難，縱使其家庭成員有照顧人力之需求，而
    有改變工作時間或型態之必要，亦應妥為安排，努力尋求辭
    職以外之其他一切可能替代方案。依抗告人所述情形，縱使
    其母親須照顧受傷之外婆，而無力繼續分身照顧羅梓齊，然
    其配偶羅錦森既與抗告人之公婆同住，並負擔兄長羅錦文2
    名子女之生活費用，自無不能照顧自己之小孩羅梓齊，而須
    由抗告人主動離職獨力照顧之理，而羅梓齊白天就讀幼稚園
    （羅梓齊為91年10月17日出生，今年將滿7 歲而進入國民小
    學就讀），僅在課餘需人照料或陪伴，抗告人當可選擇將羅
    梓齊送至羅錦森目前之住處，由其公婆與羅錦森在夜間共同
    照顧，兼使羅錦森善盡人父之責；或者，抗告人原本既任職
    於華邦電子公司，具備相當程度之專業工作能力，亦可在其
    本職學能之範圍內，於新竹或苗栗之科學園區其他公司或廠
    商尋找白天班之工作，覓得其他新職之後，再行離職，俾使
    職場生涯相互銜接，即便新職之薪資收入較原先夜班之薪水
    可能略有減少，亦不至於全面失去工作收入，致使償債發生
    困難；詎抗告人明知其負債累累，對工作收入之需求殷切，
    並可預見失去工作之後將導致無力清償債務，卻未妥為規劃
    安排，尋求其他一切可能之代替途徑，驟然主動辭去職務，
    並因而毀諾，未能繼續履行清償義務，顯屬其個人對於家庭
    生活方式之安排所做之選擇，難認其毀諾在客觀上有不可歸
    責於己之事由。
五、綜上所述，本件抗告人聲請更生，既與前揭「因不可歸責於
    己之事由致履行顯有重大困難」之要件不合，且上開欠缺又
    屬無從補正，自應駁回抗告人更生之聲請。原審駁回抗告人
    之更生聲請，核無違誤，抗告人以上揭情詞提起抗告，請求
    廢棄原裁定，並准予開始更生程序，為無理由，其抗告應予
    駁回。
六、依消費者債務清理條例第15條、民事訴訟法第495 條之1 第
    1 項、第449 條第1 項、第95條、第78條，裁定如主文。
中    華    民    國    98    年    10    月    2     日
                  民事庭審判長法  官  宋國鎮
                              法  官  吳國聖
                              法  官  邱光吾
上為正本係照原本作成。
不得再抗告。
中    華    民    國    98    年    10    月    2     日
                              書記官  葉燕蓉


司法院資訊處製作；財團法人民間司法改革基金會備份。
